臺灣臺北地方法院民事判決
110年度訴字第2693號
原      告  楊偉雄  


訴訟代理人  王仕升律師
被      告  陳子晏  

訴訟代理人  黃鈺書律師
上列當事人間債務人異議之訴事件，本院於民國110年11月15日
言詞辯論終結，判決如下：
    主      文
原告之訴駁回。
訴訟費用由原告負擔。
    事實及理由
一、原告主張：被告以兩造於民國110年1月13日於本院調解成立
    之110年度他調字第11號調解筆錄（下稱系爭調解筆錄）為
    執行名義，向本院聲請對原告之財產為強制執行，經本院以
    110年度司執字第13681號給付違約金強制執行事件（下稱系
    爭執行事件）受理，並查封原告名下不動產。依系爭調解筆
    錄約定內容，兩造同意依109年7月9日簽訂之第一建經不動
    產買賣契約書價金信託履約保證（下稱系爭買賣暨履保契約
    ）約定，各自承擔買賣契約中出賣人與買受人之對待給付義
    務，倘被告未為對待給付前，原告得拒絕履行自己之給付義
    務。而原告先前依系爭調解筆錄約定，主動邀約被告、訴外
    人陳婉鈺代書及新光銀行之承辦人員趙哲男於110年1月20日
    見面，原告當時已備齊要依系爭調解筆錄匯入系爭買賣暨履
    保契約之編號00000000000000號履約保證專戶（下稱系爭履
    保專戶）之第一期款新臺幣（下同）125萬元及另應給付被
    告之現金20萬元，然因系爭履保專戶已經過期而無法使用，
    無法辦理貸款及匯入款項，故須兩造當場依系爭買賣暨履保
    契約之相同條件簽訂新契約，始能產生新履約保證專戶，而
    得以遂行系爭調解筆錄履行義務，然因被告無故拒絕簽訂新
    契約，亦拒絕交付權狀正本及印鑑證明等相關文件予陳婉鈺
    ，致兩造無法履行系爭調解筆錄約定內容。嗣被告雖主動邀
    約原告於110年1月26日至陳婉鈺地政事務所履行系爭調解筆
    錄約定內容，惟被告明知趙哲男為辦理簽訂買賣契約及履約
    保證契約之必要人員，卻未邀約趙哲男出席協助辦理簽約事
    宜，致兩造根本無法簽訂新契約，原告因而未出席該次會面
    。其後，因趙哲男向原告表示不願繼續承辦兩造間之履約保
    證事項，原告乃於110年2月8日委由律師寄發台北南海郵局
    第127號存證信函予被告，表明原告欲履行系爭調解筆錄約
    定之誠意，並建議兩造應另尋共同信任之土地代書、貸款銀
    行與建經公司重新洽簽新履約保證契約，然被告未予任何回
    覆。依上，系爭履保專戶既已無法使用，且被告未能提供履
    約保證帳戶，亦未將權狀正本及印鑑證明等相關文件交予陳
    婉鈺，顯然未先履行系爭調解筆錄約定其作為出賣人之給付
    義務，原告自得依民法第264條第1項前段規定主張同時履行
    抗辯權，拒絕依系爭調解筆錄約定履行買受人之給付義務，
    作為強制執行法第14條第1項前段所定消滅及妨礙被告請求
    之事由；退步言，縱認上情非屬消滅或妨礙被告請求之事由
    ，惟觀系爭調解筆錄意旨僅謂兩造應另行簽訂新買賣契約及
    原告應將125萬元匯入履約保證帳戶，然未明文約定限於系
    爭履保專戶，而於兩造簽訂新買賣契約前，並無新履約保證
    帳戶得供原告匯入125萬元買賣價款，是原告於被告簽訂新
    買賣契約前，得主張同時履行抗辯，此亦為妨礙被告請求之
    事由，故被告聲請本件強制執行即無理由。此外，依強制執
    行法第128條規定，原告縱未履行系爭調解筆錄第1條第1項
    約定之行為義務，被告僅得聲請對原告處以怠金而不得查封
    並執行系爭房地。為此，爰依強制執行法第14條第1項前段
    規定提起本訴等語。並聲明：系爭執行事件之強制執行程序
    應予撤銷。
二、被告答辯：兩造於109年7月9日簽訂系爭買賣暨履保契約，
    並於110年1月13日作成系爭調解筆錄，依約定原告應於110
    年1月31日將第一期款項125萬元匯入履約保證帳戶內，被告
    始須將權狀正本及印鑑證明等相關文件交予陳婉鈺，而被告
    於交付前開文件之同時，原告應給付20萬元予被告；惟原告
    於110年1月20日要求指定登記名義人，已與系爭買賣暨履保
    契約約定內容不符，復以系爭履保專戶無法使用為由稱無法
    匯款125萬元，更僅將20萬元現金放置桌上並拍照，並未交
    付予被告，亦未按系爭調解筆錄約定直接匯入被告指定帳戶
    ，是原告於先行將125萬元匯入系爭履保專戶前，不得因被
    告未交付相關文件而行使同使履行抗辯權。被告嗣與原告約
    定110年1月26日重新簽訂買賣契約，被告亦同意原告指定登
    記名義人，然約定當天原告並未到場；又因原告未依約限期
    將第一期款項匯入履約保證專戶，被告將權狀及印鑑證明交
    付陳婉鈺代為保管，向法院聲請強制執行原告履行系爭調解
    筆錄約定內容，並於110年1月27日以中和秀山郵局第21號存
    證信函告知原告如不履行系爭調解筆錄內容將聲請強制執行
    ，原告仍不予理會，是原告既未依系爭調解筆錄約定內容於
    110年1月31日前將125萬元匯入系爭履保專戶，被告自得向
    法院聲請強制執行命原告履行。再者，承辦本件履約保證事
    宜之第一建築經理股份有限公司（下稱第一建經公司）係於
    109年9月3日發函通知兩造有關本件委任價金信託履約保證
    之事務終止，而兩造係於110年1月13日作成系爭調解筆錄，
    顯見原告主張系爭履保專戶無法使用、系爭買賣暨履保契約
    是否有效等情，均屬執行名義成立前已存在之事實，已受既
    判力所遮斷，自非屬強制執行法第14條第1項規定得提起債
    務人異議之訴之事由。復以，兩造於系爭調解筆錄並未約定
    須重新簽訂新買賣契約，且系爭履保專戶仍得正常匯款，是
    本件並無執行不能之情事，原告亦無不能履行義務之虞，當
    無消滅或妨礙債權人請求之效力，且被告已於110年2月26日
    交付過戶相關文件予陳婉鈺，即屬依系爭調解筆錄提出給付
    ，原告自不得主張同時履行抗辯，而無妨礙債權人請求之事
    由，故原告提起本訴應屬無據等語。並聲明：原告之訴駁回
    。
三、本院之判斷
（一）按執行名義成立後，如有消滅或妨礙債權人請求之事由發
      生，債務人得於強制執行程序終結前，向執行法院對債權
      人提起異議之訴，強制執行法第14條第1項前段定有明文
      。復按債務人異議之訴，須以其主張消滅或妨碍債權人之
      事由，係發生於執行名義成立後者始得為之，若其主張此
      項事由在執行名義成立之前即已存在，則為執行名義之裁
      判縱有不當，亦非異議之訴所能救濟（最高法院83年度台
      上字第893號判決參照）。再按強制執行法第14條第1項規
      定之債務人異議之訴，須主張執行名義成立後，有消滅或
      妨礙債權人請求之事由發生，始得為之。所謂消滅債權人
      請求之事由，係指足以使執行名義之請求權及執行力消滅
      之原因事實，如清償、提存、抵銷、免除、混同、債權之
      讓與、債務之承擔、解除條件之成就、和解契約之成立，
      或類此之情形，始足當之。至所稱妨礙債權人請求之事由
      ，則係指使依執行名義所命之給付，罹於不能行使之障礙
      而言（最高法院94年度台上字第671號判決參照）。
（二）經查，本件被告係以系爭調解筆錄為執行名義，於110年2
      月1日對原告聲請強制執行，聲請執行內容為：原告應將
      第一期款匯入系爭履保專戶（即系爭調解筆錄第1條第1項
      約定），並給付20萬元予被告（即系爭調解筆錄第2條約
      定）等語，經本院以系爭執行事件受理等情，為兩造所不
      爭執，並有系爭調解筆錄、系爭買賣暨履保契約、被告於
      系爭執行事件之民事聲請狀可證（訴字卷一第17至19、81
      至95頁、訴字卷二第5至6頁），且經本院調閱系爭執行事
      件案卷宗核閱屬實。系爭調解筆錄為與確定判決有同一效
      力之執行名義，故原告依強制執行法第14條第1項提起本
      件債務人異議之訴，其異議事由須發生於「執行名義成立
      後」且「有消滅或妨礙債權人請求之事由發生」始足當之
      。原告主張其無法履行系爭調解筆錄第1條第1項之原因為
      系爭履保專戶已經失效一節，依承辦系爭買賣暨履保契約
      履約保證事宜之第一建經公司於110年4月7日函、同年5月
      5日、11月11日函覆說明：該公司係於109年9月3日發函通
      知系爭買賣暨履保契約買賣雙方即兩造有關本件履約保證
      之事務已終止，並於109年10月22日結案，結清系爭履保
      專戶案件，系爭履保專戶無法使用等情（訴字卷一第69、
      259、353至355頁），並有該公司109年9月3日函文影本可
      參（訴字卷一第71頁）。由此可知，原告主張之「系爭履
      保專戶已失效、無法使用」一節，為至遲於109年10月間
      即已存在之事實，係屬「兩造於110年1月13日達成本件調
      解」「之前」已存在之事由，自與強制執行法第14條第1
      項規定之「執行名義成立後」「有消滅或妨礙債權人請求
      之事由發生」之要件不符，原告不得據此事由提起債務人
      異議之訴。至於系爭調解筆錄之內容是否有因系爭履保專
      戶無法使用，致實際上無法履行匯款義務之情事，係涉及
      系爭調解筆錄之內容是否有當之問題，非屬消滅或妨礙債
      權人請求之事由，並非債務人異議之訴所得審究。又依系
      爭調解筆錄第1條本文，明確記載兩造同意依「系爭買賣
      暨履保契約」履行，並於該條第1項約定「原告應於110年
      1月31日以前將第一期款125萬元匯入履約保證帳戶」，並
      未約定兩造應另行簽訂新買賣契約（訴字卷一第17頁），
      是被告並無與原告另行簽訂新買賣契約之義務，自非原告
      依系爭調解筆錄第1條第1項約定之給付義務之對待給付。
      原告主張：系爭調解筆錄有約定兩造應另行簽訂新買賣契
      約之意旨，於兩造簽訂新買賣契約前，並無新履約保證帳
      戶得供原告匯入125萬元買賣價款，是原告於被告簽訂新
      買賣契約前，得主張同時履行抗辯，執此作為強制執行法
      第14條第1項前段之事由，亦非有理。
（三）依系爭調解筆錄第2條約定：原告同意於被告交付權狀正
      本、印鑑證明等相關文件予代書陳婉鈺之同時，給付被告
      20萬元（訴字卷一第17至19頁）。原告主張：被告並未將
      權狀正本及印鑑證明等相關文件交予陳婉鈺，未先履行系
      爭調解筆錄約定其作為出賣人之給付義務為由，故主張同
      時履行抗辯權，拒絕給付被告20萬元等語。然查，被告已
      於110年2月26日將系爭買賣暨履保契約之買賣標的之土地
      及建物所有權狀、印鑑證明、身分證影本等過戶應備文件
      予陳婉鈺等情，業經陳婉鈺於110年4月7日具狀說明在卷
      （訴字卷一第63至65頁），並有簽收單、經陳婉鈺簽收之
      前開土地及建物所有權狀、印鑑證明等件影本在卷可稽（
      訴字卷一第105至111頁），原告對此亦不爭執（訴字卷一
      第200頁），堪認被告已依系爭調解筆錄第二項約定交付
      相關文件予陳婉鈺，原告自無由再為同時履行抗辯，而應
      依該項約定給付被告20萬元。故原告執此主張為強制執行
      法第14條第1項之消滅或妨礙被告請求之事由，亦非有據
      。
四、綜上所述，本件並無強制執行法第14條第1項規定之「執行
    名義成立後」之「消滅或妨礙債權人請求之事由」，故原告
    依該條項規定請求撤銷系爭執行事件之強制執行程序，並無
    理由，應予駁回。
五、本件事證已臻明確，兩造其餘攻擊防禦方法及所提之證據，
    經審酌後，核與本件結論不生影響，爰不一一贅述，附此敘
    明。
六、訴訟費用負擔之依據：民事訴訟法第78條。
中　　華　　民　　國 　110  　年　　11　　月　　29  　日
                  民事第二庭  法　官　林伊倫
以上正本係照原本作成。
如對本判決上訴，須於判決送達後20日內向本院提出上訴狀。如
委任律師提起上訴者，應一併繳納上訴審裁判費。
中　　華　　民　　國　　110 　年　　11　　月　　29　　日
                              書記官　黃品蓉